【裁判字號】    99,交聲,2579
【裁判日期】    990915
【裁判案由】    聲明異議
【裁判全文】
臺灣臺中地方法院交通事件裁定        99年度交聲字第2579號
原處分機關  交通部公路總局臺中區監理所
異議人即受  甲○○
處分人
上列受處分人因違反道路交通管理處罰條例案件，對於交通部公
路總局臺中區監理所民國99年6月14日所為之裁決（中監違字第
裁60—HE0000000號裁決書），聲明異議，本院裁定如下：
    主   文
異議駁回。
    理   由
一、原處分機關即交通部公路總局臺中區監理所（下稱原處分機
    關）係以：異議人即受處分人甲○○（下稱受處分人）於民
    國99年5月14日6時30分許駕駛車號2702─ＺＦ號自用一般小
    客貨車，在臺中縣大里市○○路與上田街街口處，因「紅燈
    左轉（上田街左轉德芳路）」違規，為臺中縣警察局霧峰分
    局（下稱原舉發單位）員警當場攔檢舉發並掣開中縣警交字
    第ＨＥ0000000號舉發通知單，受處分人於99年5月19日提出
    申訴，原處分機關於同年月24日以中監自字第0991004069號
    函轉舉發單位霧峰分局查證，霧峰分局於同年6月2日以中縣
    霧警交字第0990010446號函復，原處分機關於同年6月14日
    以中監自字第0990022501號函復受處分人。受處分人仍不服
    ，原處分機關遂於同年6月14日以中監違字第裁60—ＨＥ
    0000000號裁決書，裁處受處分人違反道路交通管理處罰條
    例第53條第1項規定，處罰鍰新臺幣（下同）2700元，並依
    同條例第63條第1項之規定，記違規點數3點，於法並無不合
    等語。
二、受處分人聲明異議意旨略以：伊被舉發違規地點為三叉路口
    ，該路口交通複雜，上田街綠燈及德芳南路之紅燈左轉燈號
    同時亮（附件照片二幀），導致兩路段行車發生衝突，目前
    交通號誌設計已不敷使用，有行車危險性，故伊於此處紅燈
    左轉，伊僅需注意駕駛人右邊來車，遠較綠燈左轉時安全，
    此時如何強迫行車人一定要綠燈左轉。伊主張交通號誌即為
    一種行政告示，足以影響行政處分形成，交通號誌設置不完
    善，即為政府行政告示有瑕疵，執法機關就不能以瑕疵行政
    告示為依據開罰，認本件處罰有不當之處，爰提起聲明異議
    請求撤銷原處分云云。
三、按汽車駕駛人，行經有燈光號誌管制之交岔路口闖紅燈者，
    處1800元以上5400元以下罰鍰，並記違規點數3點，道路交
    通管理處罰條例第53條第1項、第63條第1項第3款分別定有
    明文。經查：
(一)受處分人駕駛車牌號碼為2702─ＺＦ號自用小客貨車，於99
    年5月14日6時30分許，在臺中縣大里市○○路與上田街街口
    ，為警攔下當場舉發紅燈左轉（上田街左轉德芳路）之交通
    違規事實，業據證人即當時舉發之警員莊吉裕到庭結證在卷
    ，復為受處分人所不爭執，並有臺中縣警察局中縣警交字第
    ＨＥ0000000號舉發違反道路交通管理事件通知單一份在卷
    可稽，已足認定。
(二)受處分人到庭並不否認確有前揭紅燈左轉之情事，惟以系爭
    路口交通號之設置不完善，德芳南路與上田街的等號同時亮
    而相衝突，若勉強綠燈左轉可能發生車禍，伊始紅燈左轉。
    且交通號誌之行政告示有瑕疵，執法機關不得以瑕疵行政告
    示為依據開罰云云置辯。然查：
１、按行政處分，係指行政機關就公法上具體事件所為之決定或
    其他公權力措施而對外直接發生法律效果之單方行政行為。
    若前項決定或措施之相對人雖非特定，而依一般性特徵可得
    確定其範圍者，為一般處分，適用有關行政處分之規定（行
    政程序法第92條第1項、第2項參照）。查交通標誌、標線、
    號誌之設置目的，在於提供車輛駕駛人及行人有關道路路況
    之警告、禁制、指示等資訊，以便利行旅及促進交通安全，
    有無設置之必要，如何設置，設置何種標誌以及在何處設置
    ，係屬主管機關職權內依法裁量之範圍（最高行政法院81年
    度判字第1797號判決意旨參照），惟此一涉及特定地點、多
    數人及長期時間之交通管制行為，揆諸前揭法條意旨，當屬
    一般處分甚明（最高行政法院98年度裁字第622號判決意旨
    參照）。
２、又按行政處分除自始無效外，在未經撤銷、廢止或未因其他
    事由而失其效力前，其效力繼續存在。又有效之先前行政處
    分成為後行政處分之構成要件事實之一部分時，則該先前之
    行政處分因其存續力而產生構成要件效力。再者，當事人如
    以後行政處分為訴訟客體，而非以有效之先前行政處分為訴
    訟客體，提起行政訴訟時，則該先前行政處分之實質合法性
    ，並非該受訴行政法院審理之範圍。(最高行政法院97年度
    判字第1086號判決意旨參照)。再按，行政處分無效，係指
    行政處分具有一定之瑕疵而自始確定不發生效力之謂。至於
    行政處分無效之原因，我國行政程序法仿德國立法例，採取
    所謂「明顯重大理論」，亦即行政處分如有明顯而重大之瑕
    疵時，即構成無效。而對於行政處分無效之原因，行政程序
    法第111條設有規定，即：「一、不能由書面處分中得知處
    分機關者。二、應以證書方式作成而未給予證書者。三、內
    容  對任何人均屬不能實現者。四、所要求或許可之行為構
    成犯罪者。五、內容違背公共秩序、善良風俗者。六、未經
    授權而違背法規有關專屬管轄之規定或缺乏事務權限者。七
    、其他具有重大明顯之瑕疵者。」該條第1款至第6款為無效
    原因之例示規定，第7款則為無效原因之概括規定。又行政
    處分具有明顯瑕疵者，在學理上依明顯瑕疵理論被認為是無
    效的處分。此因認為行政處分為國家意志力之表現與私人之
    法律行為略有不同，違法行政處分不應如民事之法律行為一
    律歸為無效，而是原則上有效，僅在重大明顯瑕疵之情形下
    ，認定其為無效。此一行政法理論為維護法安定性，國家本
    身所具有的公益性以及國家權威，傾向於減縮無效行政處分
    的範圍，使違法行政處分不致如違法之私法行為一般，罹於
    無效，而行政程序法第111條乃將明顯瑕疵理論加以法定化
    。再以行政處分是否具有重大明顯之瑕疵而罹於無效，並非
    依當事人之主觀見解，亦非依受法律專業訓練者之認識能力
    判斷，而係依一般具有合理判斷能力者之認識能力決定之，
    其簡易之標準即係普通社會一般人一望即知其瑕疵為判斷標
    準。倘行政處分之瑕疵尚未達到重大、明顯之程度，一般人
    對其違法性之存在與否猶存懷疑，則基於維持法安定性之必
    要，自不令該處分無效。其在被正式廢棄前，依然有效，只
    是得撤銷。又按行政處分未經撤銷、廢止，或未因其他事由
    而失效者，其效力繼續存在，行政程序法第110條第3項亦定
    有明文（臺灣高等法院臺中分院99年度交抗字第205號裁定
    意旨參照）。易言之，行政程序法第111條就行政處分之無
    效原因，採重大明顯瑕疵說，1  至6  款是重大明顯之例示
    ，第7  款則為重大明顯之概括規定。所謂「重大明顯」，
    係指其瑕疵之程度，不但重大，如同寫在額頭上，任何人一
    望即知，如果其瑕疵非重大，或非明顯，即難指該行政處分
    為無效(最高行政法院95年度裁字第1444號裁判意旨參照)。
３、依照上開說明，道路交通標誌、標線、號誌之設置係主管機
    關基於整體交通考量所為之縝密規劃，目的係為維護社會大
    眾使用道路之秩序，並以確保人車通行之安全之一般行政處
    分，在非緊急避難情況下，尚不能恣意罔顧交通標誌、標線
    、號誌，否則交通秩序必將無法維繫，人車生命安全亦將無
    以確保；縱受處分人認為前揭路口其道路交通號誌之規劃設
    置不當，仍應先向道路主管機關陳述其意見以期改善，或依
    循相關行政程序尋求妥善處理，在交通標誌設置機關變更前
    ，仍應遵守，不能以一己之意逕行認定，任由受處分人擅自
    審查認定交通標誌、標線、號誌是否設置得當，而逕自決定
    是否遵守，蓋如任令行經該路口之眾多人車均得以該路口號
    誌之一般處分不當為由，而不予遵守，則勢必影響該路口之
    行車秩序及信賴、遵守號誌之其他用路人之行車安全。又
    受處分人雖請求至現場勘驗上開路口路況等語，惟本件前揭
    交通號誌之一般處分，既尚難遽認有何重大明顯瑕疵之無效
    原因，本院因認並無為此調查必要，附此敘明。且查，受處
    分人於本院訊問時直承：「(當時你的行進路線為何？)沿著
    上田街要左轉德芳南路，到達該路口時，我忘記我是否為第
    一臺車，我剛到該路口時，該路口為紅燈，因為我住在附近
    ，這條路我常常走，那個地方在紅燈情形下行走是比較安全
    的，不管是我的主觀或是客觀上都是如此，所以我選擇紅燈
    時左轉。」、「(請確認到達該路口時，你有無停下等待，
    還是直接左轉？)我當時沒有整個停下來，我放慢速度左轉
    ，當時德芳南路雙向都紅燈，上田街我的行向也是紅燈。」
    、「(當時你的前後方有無車輛？)前方沒有車輛，後方有無
    車輛我不清楚。」、「(當時你的左右側有無車輛？)沒有。
    」、「(當時有無你不紅燈左轉，就會發生危難的情形？)
    不會，但『如果』我綠燈才走，『可能』會被德芳南路紅燈
    左轉的車攔腰撞上，因為我曾經有一次差點被公車撞到。」
    、「..我剛才說的德芳南路紅燈左轉是指號誌左轉綠燈。」
    等語，證人即警察莊吉裕於本院訊問時亦結證稱：「(受處
    分人紅燈左轉當時是否有如果他依照燈號指示停車，就會遭
    受危難的情形？)不會。」等語，足見本件受處分人之違規
    行為要與「因避免自己或他人生命、身體、自由、名譽或財
    產之緊急危難而出於不得已之行為」規定不符。是受處分人
    之異議理由並非可採，本件事證明確，受處分人之違規行為
    堪以認定，受處分人所執前詞，尚不足執為其免罰之依據。
(三)綜上所述，原處分機關以受處分人有上揭駕車紅燈左轉即行
    經有燈光號誌管制之交岔路口闖紅燈之交通違規行為，而依
    據首揭規定及違反道路交通管理事件統一裁罰標準表，裁處
    受處分人罰鍰2700元及記違規點數3點，並無不合，本件異
    議核為無理由，應予駁回。
四、據上論結，應依道路交通管理處罰條例第八十七條第二項、
    道路交通案件處理辦法第十九條，裁定如主文。
中    華    民    國    99    年    9     月    15    日
                              交通法庭法  官  江奇峰
以上正本證明與原本無異
如不服本裁定應於送達後5日內向本院提出抗告狀
                                      書記官  江慧貞
中    華    民    國    99    年    9     月    15    日

司法院資訊處製作；財團法人民間司法改革基金會備份。
